---
title: "Tarea 2"
author: "Lucía Quintero"
date: "14 de mayo de 2018"
output: 
  pdf_document: default
  fig_caption: TRUE
---

```{r setup, include=FALSE}
knitr::opts_chunk$set(echo = TRUE, tidy.opts = list(width.cutoff = 50), tidy = TRUE, fig.pos = 'h', out.extra = '')
```

## Entrega

La tarea debe ser realizada en RMarkdown en un repositorio de GitHub llamado "Tarea 2".
La tarea es individual por lo que cada uno tiene que escribir su propia versión de la misma. 
El repositorio debe contener unicamente el archivo .Rmd con la solución de la tarea.

## Ejercicio 1

Los datos que vamos a utilizar en este ejercicio están disponibles en el catálogo de datos abiertos uruguay https://catalogodatos.gub.uy.
Los datos que seleccioné son sobre las emisiones de dióxido de carbono (CO2) correspondientes a las actividades de quema de los combustibles en las industrias de la energía y los sectores de consumo. Se incluyen también emisiones de CO2 provenientes de la quema de biomasa y de bunkers internacionales, las cuales se presentan como partidas informativas ya que no se consideran en los totales. En el siguiente link se encuentrán los datos y los meta datos con información que describe la base de datos https://catalogodatos.gub.uy/dataset/emisiones-de-co2-por-sector.

Debe leer con cuidado la información en los meta datos para responder correctamente.

```{r, message=FALSE, warning=FALSE, results='asis', echo=FALSE}

library(tidyverse)
library(xtable)

dat <- read.csv("emisiones.csv", header = TRUE, dec = ",") %>%
  rename(AÑO = AÃ.O)
metadat <- read.csv("metadata_emision.csv", header = TRUE) 

#xtable(metadat[,-2], align = 'ccp{2cm}p{8cm}' )  %>%
#   print( include.rownames = FALSE)

dato_emision<- gather(dat, key = fuente, value = emision, -AÑO)

``` 

Los datos fueron reestructurados para simplificar  la exploración, de la siguente manera:

```{r, message=FALSE, warning=FALSE, results='asis', echo=TRUE, eval=FALSE}

#library(tidyverse)

dato_emision<- gather(dat, key = fuente, value = emision, -AÑO)

```

Con estos datos responda las sigueintes preguntas:

1.  Usando las funciones de la librería `dplyr` obtenga qué fuentes tienen la emisión máxima. Recuerde que TOTAL debería ser excluído para esta respuesta así como los subtotales.
 
```{r, echo = FALSE, message = FALSE, warning = FALSE} 

resp1 <- dato_emision %>%
  na.omit() %>%  
  filter(fuente != 'TOTAL' & fuente != 'S_C' & fuente != 'I_E') %>% 
  group_by(fuente) %>%
  summarise(Total_emision = sum(emision)) %>%
  filter(Total_emision == max(Total_emision))

```

La fuente de mayor emisión es la quema de biomasa (Q_B).

2. ¿En qué año se dió la emisión máxima para la fuente que respondió en la pregunta anterior?
 
```{r, echo = FALSE, message = FALSE, warning = FALSE} 

resp2 <- dato_emision %>%
  filter(fuente == 'Q_B'& emision == max(emision, na.rm = TRUE))

```

La emisión máxima para la quema de biomasa se dió en el año 2016.

3.  Usando las funciones de la librería `dplyr` obtenga las 5 fuentes, sin incluir TOTAL ni subtotales, qué tienen un valor medio de emisión a lo largo de todos los años más grandes. 

```{r, echo = FALSE, message = FALSE, warning = FALSE} 

resp3 <- dato_emision %>%
  filter(fuente != 'TOTAL' & fuente != 'S_C' & fuente != 'I_E') %>%
  group_by(fuente) %>%
  summarise(Media_emision = mean(emision, na.rm = TRUE)) %>%
  arrange(-Media_emision) %>%
  top_n(5, Media_emision)

```

Las 5 fuentes que tienen un valor medio de emisión a lo largo de todos los años más grandes son: quema de biomasa(Q_B), transporte(T), búnkers internacionales(BI), centrales eléctricas servicio público(CE_SP)e industrial(I).

4. Usando ggplot2 realice un gráfico de las emisiones a lo largo de los años para cada fuente. Utilice dos elementos geométricos, puntos y lineas. 
Selecciones para dibujar solamente las 5 fuentes que a lo largo de los años tienen una emisión media mayor que el resto (respuesta de la pregunta 3).
Las etiquetas de los ejes deben ser claras y describir las variables involucradas. Incluir un `caption` en la figura con algún comentario de interés que describa el gráfico.

```{r, echo = FALSE, message = FALSE, warning = FALSE, fig.cap = cap1} 

cap1 <- "Los gráficos muestran claramente lo que ya se había mencionado en las respuestas anteriores. La fuente de mayor emisión es la quema de biomasa la que ha tenido un fuerte incremento a partir del año 2004. El transporte muestra también un incremento a partir del año 2003 pero en menor medida que la quema de biomasa. Las otras fuentes muestran un comportamiento más estable, incluso con una tendencia a la baja."

dato_emision %>%
  filter(fuente==c("CE_SP","Q_B","T","BI","I")) %>% 
  filter(!is.na(emision)) %>% 
  ggplot(aes(x = AÑO, y = emision)) + 
  geom_point() +
  geom_line() +
  facet_wrap(~fuente) +
  labs(x = "Años", y = "Emisión de CO2 en Gg")

```

5. Relplique el siguiente gráfico usando ggplot2.
Incluir un `caption` en la figura con algún comentario de interés que describa el gráfico.

\newpage
![](box.pdf)

```{r, echo = FALSE, message = FALSE, warning = FALSE, fig.width = 5, fig.height = 5, fig.cap = cap2} 

cap2 <- "Hola estoy probando"

dato_emision %>%
  filter(fuente == c("CE_SP","Q_B","T","BI","I")) %>% 
  filter(!is.na(emision)) %>% 
  ggplot(aes(x = fct_reorder(fuente, emision, fun=median, .desc=TRUE), y = emision)) +
  geom_boxplot() +
  geom_line() +
  scale_y_continuous(breaks = seq(0, 7500, 2500)) +
  labs(x = "Fuentes con mayor emisión media entre 1990???2016", y = "Emisión de CO2 en Gg")

```

6. Usando la librería ggplot2 y ggpmisc replique el siguiente gráfico de las emisiones totales entre 1990 y 2016.
Los puntos rojos indican los máximos locales  o picos de emisión de CO2 en Gg. 
Use `library(help = ggpmisc)` para ver todas las funciones de la librería ggpmisc e identificar cual o cuales necesita para replicar el gráfico.
Incluir un `caption` en la figura con algún comentario de interés que describa el gráfico.

![](ggmisc.pdf)
\newpage

```{r, echo = FALSE, message = FALSE, warning = FALSE, fig.width = 5, fig.height = 5, fig.cap = cap3} 

#install.packages('ggpmisc')
library(ggpmisc)

cap3 <- "Hola estoy probando"

dato_emision %>%
  filter(fuente == 'TOTAL') %>%
  filter(!is.na(emision))%>%
  ggplot(aes(x = AÑO, y = emision)) +
  geom_line() +
  geom_point() +
  labs(x = "Año", y = "Emisión de CO2 en Gg") +
  stat_peaks(colour = "red") +
  stat_peaks(geom = "text", colour = "red", vjust = -0.5)

```


## Ejercicio 2

Los datos que vamos a utilizar en este ejercicio están disponibles en el catálogo de datos abiertos uruguay https://catalogodatos.gub.uy.

Los datos que seleccioné son sobre los gastos realizados por actos médicos.
Los datos y los metadatos se encuentran disponibles en:

https://catalogodatos.gub.uy/dataset/gasto_am_2016_fondo-nacional-de-recursos/resource/936ac9e6-b0f6-424a-9b53-ee408a91fd6f

Este ejercicio tiene como objetivo que realice un análisis exploratorio de datos utilizando todo lo aprendido en el curso.
Debe contener al menos 5 preguntas orientadoras y visualizaciones apropiadas para responderlas. 
La exploración deberá contener las preguntas a responder sus respuestas con el correspondiente resumen de información o visualización. 
Incluya en su exploración el análisis de la variabilidad tanto de  variables cuantitativas como cualitativas y covariaciones entre las mismas. 
Recuerde que en las visualizaciones, las etiquetas de los ejes deben ser claras y describir las variables involucradas. Incluir un `caption` en la figura con algún comentario de interés que describa el gráfico.

```{r, echo = FALSE}

gastos <- read.csv("gastosmed.csv", header = TRUE, dec = ",") 

```

Para comenzar la exploración vamos a ver que variables contiene la base de datos y a realizar un pequeño análisis de las mismas para luego plantearnos las preguntas de exploración.

```{r, echo = FALSE, message = FALSE, warning = FALSE}

a <- summary(gastos)
b <- str(gastos)

```

La base se compone de 9 variables, de las cuales 6 son categóricas (Prestación, Sexo, Departamento_residencia, Prestador, Prestador_tipo y Prestador_departamento), 2 continuas (Edad e Importe) quedando la variable Paciente sin clasificar ya que por su definición no la vamos a utilizar, esta nos indica el número de paciente.

Con respecto a los datos faltantes en la mayoría de las variables existe la opción "Otro" que no necesariamente refiere a éstos, a lo largo del análisis veremos que importancia tienen. La única variables que tiene la opción "SIN DATO" es Prestador_departamento, la cual en un principio la incluimos en el análisis.

##Análisis exploratorio.

1) La primer pregunta que me surge es cuáles son las prestaciones más brindadas por lo prestadores de salud. Para poder visualizar ésto se realiza un gráfico de barras ordenado por la frecuencia de las prestaciones.

```{r, echo = FALSE, message = FALSE, warning = FALSE, fig.cap = cap4}

cap4 <- "A partir del gráfico se puede  observar que hay un total de 30 prestaciones, observandose una gran concentración en las tres más frecuentes: PCI-Cateterismo izq.adultos,DIALISIS-HEMODIALISIS y PCI-ATCP c/cateterismo izq."

gastos %>%
  ggplot(aes(x = fct_infreq(Prestacion))) + 
  geom_bar() +
  coord_flip() + 
  labs(y = "Frecuencia", x = "Prestaciones" )

```

Para verificar la observación mencionada en el gráfico vamos a realizar la tabla de frecuencias relativas y acumuladas.

```{r, echo = FALSE, message = FALSE, warning = FALSE}

gastos %>%
  group_by(Prestacion) %>%
  summarise(n = n()) %>%
  arrange(desc(n)) %>%
  mutate(Frec_rel = n/sum(n), Rec_acum = cumsum(Frec_rel))

```

La tabla nos muestra que las tres prestaciones más brindadas representan el 50% del total.

2) Luego de explorar cuales son las prestaciones más habituales me interesa ver en dónde se realizan, para lo que realizamos un gráfico de barras por departamento del prestador.

```{r, echo = FALSE, message = FALSE, warning = FALSE, fig.cap = cap5}

cap5 <- "Del g'rafico se desprende que la amplia mayoria de prestaciones se brindan en el departamento de Montevideo, segudio por  Canelones, Maldonado y Colonia, todos departamentos del Sur del país."

gastos %>%
  ggplot(aes(x = fct_infreq(Prestador_departamento))) + 
  geom_bar() +
  coord_flip()+
  labs(y = "Frecuencia", x = "Departamento del prestador de salud")

```

3) A partir de lo observado en los gráficos anteriores me interesa separar los departamentos de los prestadores de salud en dos categorías, Montevideo e Interior, y observar si las principales prestaciones estan concentradas en Montevideo o no.

```{r, echo=FALSE,message = FALSE, warning = FALSE, fig.cap = cap6}

cap6 <- "En el gráfico podemos observar que las tres prestaciones observadas al principio siguen siendo las más habituales tanto para Montevideo como el Interior.Tambi'n se observa claramente como todas las prestaciones se brindan en mayor medida en Montevideo"

gastos %>%
   mutate(Ubicacion = ifelse(Prestador_departamento == 'MONTEVIDEO', "MONTEVIDEO", "INTERIOR")) %>%
  ggplot(aes(x = fct_infreq(Prestacion))) + 
  geom_bar() +
  facet_wrap(~Ubicacion) +
  coord_flip() + 
  labs(y = "Frecuencia", x = "Prestaciones" )

```

4) Luego de explorar la frecuencia de las prestaciones y como se relacionaban con los departamentos de los prestadoresme interesa ver si la frecuencia de las mismas está relacionada con el gastos. Para esto realizamos un cuadro donde se muestra el top 10 de las prestaciones con mayor gasto total.

```{r,echo=FALSE}

gastos %>%
  group_by(Prestacion) %>%
  summarise(Gasto_total = sum(Importe)) %>%
  arrange(desc(Gasto_total)) %>%
  top_n(10)

```
Podemos observar que dos de las prestaciones que observamos como las más frecuentes se encuentran también en el top 3 de mayor gasto, quedando en el 7 lugar PCI-Cateteri


```{r,echo=FALSE}

gastos%>%
  filter(Prestador_departamento == c("MONTEVIDEO","CANELONES","MALDONADO","COLONIA","PASANDU"))%>%
  filter(Prestacion == c("DIALISIS - HEMODIALISIS","CIRUGIA CARDIACA ADULTO","PCI-ATCP c/cateterismo izq.","PROTESIS DE RODILLA IMPLANTE","PROTESIS DE CADERA POR ARTROSIS")) %>%
  ggplot(aes(x = Prestador_departamento, fill = Prestacion)) +
  geom_bar() +
  theme(axis.text.x = element_text(angle = 90))

```

```{r,echo=FALSE}
gastos%>%
  filter(Importe == max(Importe,na.rm = TRUE))

```

```{r,echo=FALSE}

gastos%>%
  filter(Prestador_departamento != 'MONTEVIDEO')%>%
  ggplot(aes(x = Prestador_departamento, fill = Prestador_tipo)) +
  geom_bar() +
  theme(axis.text.x = element_text(angle = 90))

```

```{r, echo=FALSE}

gastos%>%
  ggplot(aes(Prestador_tipo, Importe)) + 
  geom_boxplot()

```

```{r, echo=FALSE}

gastos%>%
  filter(Sexo == 'M')%>%
  ggplot(aes(Edad_aÃ.os, Importe, colour = Sexo)) + 
  geom_point() 
  #facet_wrap(~Sexo)

```

```{r, echo=FALSE}

gastos%>%
  ggplot(aes(Edad_aÃ.os, fill = Sexo)) +
  geom_histogram() + 
  facet_wrap(~Sexo)

```

```{r, echo=FALSE}

gastos%>%
  mutate(Ubicacion = ifelse(Prestador_departamento == 'MONTEVIDEO', "MONTEVIDEO", "INTERIOR"))

```

```{r, echo=FALSE}

gastos%>%
  filter(Prestacion == c("DIALISIS - HEMODIALISIS","CIRUGIA CARDIACA ADULTO","PCI-ATCP c/cateterismo izq.","PROTESIS DE RODILLA IMPLANTE","PROTESIS DE CADERA POR ARTROSIS")) %>%
  ggplot(aes(Edad_aÃ.os, fill = Prestacion)) +
  geom_bar()
  
```
