---
title: "Tarea 2"
author: "Lucía Quintero"
date: "14 de mayo de 2018"
output: 
  pdf_document: default
  fig_caption: TRUE
---

```{r setup, include=FALSE}
knitr::opts_chunk$set(echo = TRUE)
```


## Entrega

La tarea debe ser realizada en RMarkdown en un repositorio de GitHub llamado "Tarea 2".
La tarea es individual por lo que cada uno tiene que escribir su propia versión de la misma. 
El repositorio debe contener unicamente el archivo .Rmd con la solución de la tarea.

## Ejercicio 1

Los datos que vamos a utilizar en este ejercicio están disponibles en el catálogo de datos abiertos uruguay https://catalogodatos.gub.uy.
Los datos que seleccioné son sobre las emisiones de dióxido de carbono (CO2) correspondientes a las actividades de quema de los combustibles en las industrias de la energía y los sectores de consumo. Se incluyen también emisiones de CO2 provenientes de la quema de biomasa y de bunkers internacionales, las cuales se presentan como partidas informativas ya que no se consideran en los totales. En el siguiente link se encuentrán los datos y los meta datos con información que describe la base de datos https://catalogodatos.gub.uy/dataset/emisiones-de-co2-por-sector.

Debe leer con cuidado la información en los meta datos para responder correctamente.

```{r, message=FALSE, warning=FALSE, results='asis', echo=FALSE}
library(tidyverse)
library(xtable)

dat <- read.csv("emisiones.csv", header = TRUE, dec = ",") %>%
  rename(AÑO = AÃ.O)
metadat <- read.csv("metadata_emision.csv", header = TRUE) 

#xtable(metadat[,-2], align = 'ccp{2cm}p{8cm}' )  %>%
#   print( include.rownames = FALSE)

dato_emision<- gather(dat, key = fuente, value = emision, -AÑO)

``` 

Los datos fueron reestructurados para simplificar  la exploración, de la siguente manera:

```{r, message=FALSE, warning=FALSE, results='asis', echo=TRUE, eval=FALSE}

#library(tidyverse)

dato_emision<- gather(dat, key = fuente, value = emision, -AÑO)

```

Con estos datos responda las sigueintes preguntas:

1.  Usando las funciones de la librería `dplyr` obtenga qué fuentes tienen la emisión máxima. Recuerde que TOTAL debería ser excluído para esta respuesta así como los subtotales.
 
```{r, echo = FALSE, message = FALSE, warning = FALSE} 

resp1 <- dato_emision %>%
  na.omit() %>%  
  filter(fuente != 'TOTAL' & fuente != 'S_C' & fuente != 'I_E') %>% 
  group_by(fuente) %>%
  summarise(Total_emision = sum(emision)) %>%
  filter(Total_emision == max(Total_emision))

```

La fuente de mayor emisión es la quema de biomasa (Q_B).

2. ¿En qué año se dió la emisión máxima para la fuente que respondió en la pregunta anterior?
 
```{r, echo = FALSE, message = FALSE, warning = FALSE} 

resp2 <- dato_emision %>%
  filter(fuente == 'Q_B'& emision == max(emision, na.rm = TRUE))

```

La emisión máxima para la quema de biomasa se dió en el año 2016.

3.  Usando las funciones de la librería `dplyr` obtenga las 5 fuentes, sin incluir TOTAL ni subtotales, qué tienen un valor medio de emisión a lo largo de todos los años más grandes. 

```{r, echo = FALSE, message = FALSE, warning = FALSE} 

resp3 <- dato_emision %>%
  filter(fuente != 'TOTAL' & fuente != 'S_C' & fuente != 'I_E') %>%
  group_by(fuente) %>%
  summarise(Media_emision = mean(emision, na.rm = TRUE)) %>%
  arrange(-Media_emision) %>%
  top_n(5, Media_emision)

```

Las 5 fuentes que tienen un valor medio de emisión a lo largo de todos los años más grandes son: quema de biomasa(Q_B), transporte(T), búnkers internacionales(BI), centrales eléctricas servicio público(CE_SP)e industrial(I).

4. Usando ggplot2 realice un gráfico de las emisiones a lo largo de los años para cada fuente. Utilice dos elementos geométricos, puntos y lineas. 
Selecciones para dibujar solamente las 5 fuentes que a lo largo de los años tienen una emisión media mayor que el resto (respuesta de la pregunta 3).
Las etiquetas de los ejes deben ser claras y describir las variables involucradas. Incluir un `caption` en la figura con algún comentario de interés que describa el gráfico.

```{r, echo = FALSE, message = FALSE, warning = FALSE}

cap1 <- "Los gráficos muestran claramente lo que ya se había mencionado en las respuestas anteriores. La fuente de mayor emisión es la quema de biomasa la que ha tenido un fuerte incremento a partir del año 2004. El transporte muestra también un incremento a partir del año 2003 pero en menor medida que la quema de biomasa. Las otras fuentes muestran un comportamiento más estable, incluso con una tendencia a la baja."

```

```{r, echo = FALSE, message = FALSE, warning = FALSE, fig.cap = cap1} 

dato_emision %>%
  filter(fuente==c("CE_SP","Q_B","T","BI","I")) %>% 
  filter(!is.na(emision)) %>% 
  ggplot(aes(x = AÑO, y = emision)) + 
  geom_point() +
  geom_line() +
  facet_wrap(~fuente) +
  labs(x = "Años", y = "Emisión de CO2 en Gg")

```

5. Relplique el siguiente gráfico usando ggplot2.
Incluir un `caption` en la figura con algún comentario de interés que describa el gráfico.

```{r, echo = FALSE, message = FALSE, warning = FALSE}

cap2 <- "Hola estoy probando"

```

```{r, echo = FALSE, message = FALSE, warning = FALSE, fig.width = 5.5, fig.height = 5.5, fig.cap = cap2} 

dato_emision %>%
  filter(fuente == c("CE_SP","Q_B","T","BI","I")) %>% 
  filter(!is.na(emision)) %>% 
  ggplot(aes(x = fct_reorder(fuente, emision, fun=median, .desc=TRUE), y = emision)) +
  geom_boxplot() +
  geom_line() +
  scale_y_continuous(breaks = seq(0, 7500, 2500)) +
  labs(x = "Fuentes con mayor emisión media entre 1990???2016", y = "Emisión de CO2 en Gg")

```

6. Usando la librería ggplot2 y ggpmisc replique el siguiente gráfico de las emisiones totales entre 1990 y 2016.
Los puntos rojos indican los máximos locales  o picos de emisión de CO2 en Gg. 
Use `library(help = ggpmisc)` para ver todas las funciones de la librería ggpmisc e identificar cual o cuales necesita para replicar el gráfico.
Incluir un `caption` en la figura con algún comentario de interés que describa el gráfico.

```{r, echo = FALSE, message = FALSE, warning = FALSE}

cap3 <- "Hola estoy probando"

```

```{r, echo = FALSE, message = FALSE, warning = FALSE, fig.width = 5.5, fig.height = 5.5, fig.cap = cap3} 

#install.packages('ggpmisc')
library(ggpmisc)

dato_emision %>%
  filter(fuente == 'TOTAL') %>%
  filter(!is.na(emision))%>%
  ggplot(aes(x = AÑO, y = emision)) +
  geom_line() +
  geom_point() +
  labs(x = "Año", y = "Emisión de CO2 en Gg") +
  stat_peaks(colour = "red") +
  stat_peaks(geom = "text", colour = "red", vjust = -0.5)

```


## Ejercicio 2

Los datos que vamos a utilizar en este ejercicio están disponibles en el catálogo de datos abiertos uruguay https://catalogodatos.gub.uy.

Los datos que seleccioné son sobre los gastos realizados por actos médicos
Los datos y los metadatos se encuentran disponibles en:

https://catalogodatos.gub.uy/dataset/gasto_am_2016_fondo-nacional-de-recursos/resource/936ac9e6-b0f6-424a-9b53-ee408a91fd6f

Este ejercicio tiene como objetivo que realice un análisis exploratorio de datos utilizando todo lo aprendido en el curso.
Debe contener al menos 5 preguntas orientadoras y visualizaciones apropiadas para responderlas. 
La exploración deberá contener las preguntas a responder sus respuestas con el correspondiente resumen de información o visualización. 
Incluya en su exploración el análisis de la variabilidad tanto de  variables cuantitativas como cualitativas y covariaciones entre las mismas. 
Recuerde que en las visualizaciones, las etiquetas de los ejes deben ser claras y describir las variables involucradas. Incluir un `caption` en la figura con algún comentario de interés que describa el gráfico.

```{r, echo=FALSE}

gastos <- read.csv("gastosmed.csv", header = TRUE, dec = ",") 

```
